臺灣高等法院臺中分院民事判決　九十三年度再字第一六號
　　再審原告　　乙○○
　　　　　　　　甲○○
　　　　　　　　庚○○
　　再　審被告　子○○
　　　　　　　　寅○○
　　　　　　　　丑○○
右當事人間請求拆屋還地事件，再審原告對於中華民國九十二年十二月九日本院九十
一年度上字第一四五號確定判決，提起再審之訴，經本院九十三年一月四日言詞辯論
終結，判決如左：
      主      文
再審之訴駁回。
再審訴訟費用由再審原告等負擔。
      事實及理由
一、本件再審原告主張：坐落台中市○○區○○段七０、七一、七二、七三、七四、
    七五、七六、七九、八一等地號土地（下稱系爭土地），係再審原告辛○○○、
    壬○○、戊○○、己○○、癸○○、丁○○及丙○○等八人之被繼承人湯邁選，
　　與再審原告乙○○之被繼承人陳樹籐，及再審原告甲○○之被繼承人陳慶三（委
　　由陳如專出名）於民國（下同）五十年二月五日向再審被告子○○及再審被告等
　　之被繼承人詹涂阿壬以每甲新台幣（下同）十萬元購買，購買持分合計二四０分
　　之一三二，並連同分管地上之建物，有不動產買賣契約書在卷足憑，惟原確定判
　　決以再審原告等未能舉證證明該不動產買賣契約書之真正，而為再審原告等敗訴
　　之判決。嗣於九十三年七月間，再審原告等尋得當時承辦買賣契約暨見證人之代
　　書羅煥榮、王家增，並從其轉述始發現豐原戶政事務所留有與系爭買賣契約書上
　　詹涂阿壬相同印文之印鑑證明，該等證人及證物能證明該買賣契約書為真實且為
　　原確定判決未經斟酌之證據等語，爰依民事訴訟法第四百九十六條第一項第十三
　　款規定，提起本件再審之訴，求為廢棄本院九十一年度上字第一四五號原確定判
　　決，並駁回再審被告於台灣台中地方法院八十五年度重訴字第七九號判決及假執
　　行聲請之判決。
二、再審被告則以：民事訴訟法第四百九十六條第一項第十三款之再審理由，以發現
    未經斟酌之證物為限，發現證人並不得作為再審理由。本件再審原告以發現證人
    羅煥榮、王家增提起再審，依前開說明，自不得作為民事訴訟法第四百九十六條
    第一項第十三款之再審理由。另再審原告陳稱豐原戶政事務所留有與系爭買賣契
    約書上詹涂阿壬相同印文之印鑑證明，不外意欲證明系爭土地買賣契約書之真正
    ，惟系爭土地之買賣行為業經原確定判決認再審原告所舉證人陳水木、吳瑞、湯
    萬來及陳如專等人之證詞難認再審被告等人之被繼承人詹涂阿壬有任何出賣之意
    思表示，該系爭土地買賣契約即難認為真正等語，資為抗辯。
三、按當事人發現未經斟酌之證物或得使用該證物者，得以再審之訴，對於確定終局
    判決聲明不服。但以如經斟酌可受較有利益之裁判者為限。民事訴訟法第四百九
    十六條第一項第十三款定有明文。該條所謂「當事人發現未經斟酌之證物或得使
    用該證物」者，係指前訴訟程序事實審之言詞辯論終結前已存在之證物，因當事
    人不知有此，致未經斟酌，現始知之，或雖知有此而不能使用，現始得使用者而
    言（最高法院二十九年上字第一○○五號及三十二年上字第一二四七號判例參照
    ）。而所謂「證物」包括證書及與之效用相同之物件或勘驗物，至於發現人證，
    不能據為再審之訴之事由，為民事訴訟法四百九十六條第一項第十三款之當然解
    釋。以發現同款所稱之新證物為理由提起再審之訴時，本於同一旨趣，自亦不許
    以發現之人證與發現之新證物合用為證（最高法院二十三年上字第二九五一號判
    例參照）。經查，再審原告以發現當時承辦買賣契約暨見證人之代書羅煥榮、王
    家增，並由羅煥榮出具證明書證明詹涂阿壬簽訂系爭土地買賣契約書時到場，且
    從該二人轉述始知豐原戶政事務所留有與系爭買賣契約書上詹涂阿壬相同印文之
    印鑑證明，可證系爭土地買賣契約書真正為由，提起本件再審之訴。惟判決確定
    後發現人證，並不得作為再審事由，而再審原告提出羅煥榮所出具之證明書，無
    非係就待證事實所出具之證明書，自係屬透過證人陳述而轉化為文字之書面，尚
    與書證直接證明待證事實之性質不同，本質上仍屬人證，自亦不符合民事訴訟法
    第四百九十六條第一項第十三款所規定之再審事由。至再審原告陳稱豐原戶政事
    務所留有與系爭買賣契約書上詹涂阿壬相同印文之印鑑證明可證系爭土地買賣契
　　約書真正。惟查關於系爭土地買賣契約書之真正，再審原告在前訴訟程序所舉之
　　證人陳水木、吳瑞並非系爭土地買賣契約書之承買人、或見証人，當不知系爭土
　　地實際買賣情形，另證人吳瑞亦不知訂立買賣契約之細節，即難以證明系爭土地
　　買賣契約書係屬真正；而證人湯萬來證稱其居住之土地房屋係詹德芳放領的，與
　　再審原告所稱系爭土地係向詹涂阿壬、子○○承買之事實不符；又證人陳如專亦
　　未證明系爭買賣契約書上詹涂阿壬、子○○之印文為詹涂阿壬所蓋、及該印章為
　　詹涂阿壬、及子○○所有之事實，是再審原告所舉之證人，均不足以證明系爭買
　　賣契約書之真正。另據証人陳如專証述，詹涂阿壬既於訂立契約及收取買賣價金
　　時均未出面，亦未出具委託書予林益忠，即難認詹涂阿壬有授權林益忠訂立系爭
　　買賣契約及收取價金之行為，縱詹涂阿壬平日有委任林益忠代為收取租金，惟收
　　取租金與簽訂買賣契約性質不同，難認該行為足以表示有授權林益忠代訂系爭土
　　地買賣契約。是縱再審原告所提豐原戶政事務所留有之詹涂阿壬印鑑證明與系爭
　　土地買賣契約書上之印文相符，亦難以證明系爭土地買賣契約書上之印文為詹涂
　　阿壬親自所為或授權林益忠代為訂立系爭土地買賣契約，業經原確定判決詳述其
　　理由，因此再審原告所提之新證物縱經審酌，亦不足以動搖原確定判決之基礎而
　　使再審原告受較有利益之判決，難認具有民事訴訟法第四百九十六條第一項第十
　　三款所規定之再審事由。
四、綜上所述，再審原告主張原確定判決具有民事訴訟法第四百九十六條第一項第十
    三款所規定之再審事由，其執此提起本件再審之訴，自非有理由，應予駁回。
五、據上論結，本件再審之訴為無理由，爰依民事訴訟法第七十八條，判決如主文。
中　　　華　　　民　　　國　　九十四　　年　　　一　　　月　　 十八　　 日
~B1民事第三庭審判長法　官　陳照德
~B2　　　　　　　  法  官　曾謀貴
~B3　　　　　　　  法  官　陳成泉
右為正本係照原本作成。
如對本判決上訴，須於收受判決送達後二十日內向本院提出上訴書狀，其未表明上訴
理由者，應於提出上訴後二十日內向本院提出上訴理由書(須按他造人數附具繕本)。
上訴時應提出委任律師為訴訟代理人之委任狀。具有民事訴訟法第四百六十六條之一
第一項但書或第二項之情形為訴訟代理人者，另應附具律師及格證書及釋明委任人與
受任人有該條項所定關係之釋明文書影本。
~B 　 　　　　　　書記官　許哲禎
中　　　華　　　民　　　國　　九十四　　年　　　一　　　月　　 十九　　 日
                                                                        Ｈ
